【裁判字號】    94,重上,345
【裁判日期】    950927
【裁判案由】    返還買賣價金等
【裁判全文】
臺灣高等法院民事判決                 94年度重上字第345號
上  訴  人  丙○○
            甲○○
            乙○○
共      同
訴訟代理人  謝清福律師
被  上訴人  丁○○
訴訟代理人  周福珊律師
            賴玉梅律師
上列當事人間請求返還買賣價金等事件，上訴人對於中華民國94
年5月31日臺灣臺北地方法院94年度訴字第132號第一審判決提起
上訴，經本院於95年9月13日言詞辯論終結，判決如下：
    主  文
原判決除確定部分外廢棄。
上廢棄部分，被上訴人在第一審之訴及假執行之聲請均駁回。
第一、二審訴訟費用由被上訴人負擔。
    事實及理由
一、被上訴人在原審起訴主張：伊於民國（下同）93年8 月30日
    經上訴人委託之嘉禾不動產投資顧問有限公司（下稱嘉禾公
    司）仲介，買受上訴人所有坐落桃園縣龜山鄉○○○段嶺頭
    小段264地號土地所有權全部（下稱系爭土地），買賣價金
    為新台幣（下同）850萬元，訂約前，嘉禾公司之賴芳聖偕
    伊至現場勘查土地現況時，告稱上訴人表示系爭土地係位在
    現場以烤漆板圍籬標示之土地範圍，伊觀看系爭土地現場烤
    漆板圍籬所圈圍之位置，認系爭土地係臨道路，平地範圍縱
    深約31米，寬度亦足夠，適於利用，乃同意買受，伊已依約
    給付全部買賣價金850萬元，上訴人亦將系爭土地移轉登記
    在伊所指定之訴外人林淑娟名下。詎伊受讓系爭土地後，委
    請地政機關鑑界，始發現系爭土地實際坐落位置並非現場烤
    漆板圍籬標示之位置，中間尚隔有已遭徵收之桃園縣龜山鄉
    ○○○段嶺頭小段264-1地號土地（下稱264-1地號）及相鄰
    同小段之263、263-1地號土地，並未臨現有10米道路，是系
    爭土地不但未臨道路，且更靠近山上，致系爭土地平地範圍
    之縱深及寬度均較伊原來認知者為少。按土地有無面臨現有
    道路、及平地或山坡地部分實際縱深及寬度，均足以影響土
    地之效用，本件伊誤認系爭土地之坐落位置而簽立買賣契約
    ，自屬民法第88條第1項規定之意思表示錯誤，或同條第2項
    規定物之性質錯誤且交易上認為重要，伊業於93年11月24日
    依民法第88條規定發函撤銷上開買受系爭土地之意思表示，
    則系爭土地買賣契約既經撤銷，上訴人即無保有伊所給付買
    賣價金850萬元之權限，自應依民法第179條規定返還等情，
    爰求為命上訴人連帶給付伊850萬元，及自起訴狀繕本送達
    翌日起至清償日止，按年息5%計付法定遲延利息之判決；並
    陳明願供擔保，請准宣告假執行。
二、上訴人則以：仲介人嘉禾公司在兩造簽約前之93年8月9日及
    簽約當日即93年8 月30日，均曾請領系爭土地之地籍圖，故
    嘉禾公司於簽約前即已知悉系爭土地之實際坐落位置，必會
    告知被上訴人，被上訴人於簽立系爭買賣契約前即應知悉系
    爭土地實際坐落位置。又嘉禾公司於93年8 月11日向桃園縣
    政府城鄉發展局都市行政課請領系爭土地及相鄰之264-1 地
    號土地之土地使用分區證明書，理應知悉系爭土地地目為林
    地，而264-1地號土地係道路用地，且已經徵收，而現有青
    山路則位於烤漆板圍籬之外，自不可能將264-1地號土地誤
    認為現有道路。兩造於簽約前未有任何接觸，伊從未告知被
    上訴人烤漆板所圈圍範圍即系爭土地實際坐落位置。被上訴
    人購買系爭土地後之使用方式，既未經兩造合意，自非買賣
    之要素，不屬意思表示內容之錯誤，且系爭土地既確實臨道
    路用地之264-1地號土地，故縱被上訴人就系爭土地之性質
    認知錯誤，在交易上亦非屬重要事項，仍不得依民法第88條
    規定撤銷。而且依地籍圖明顯可知系爭土地並未臨現有道路
    ，被上訴人之行為顯然欠缺一般人交易上必要之注意，有重
    大過失，故被上訴人主張依民法第88條規定撤銷錯誤之意思
    表示，並無理由。倘認被上訴人請求撤銷上開買賣契約返還
    850萬元買賣價金為有理由，然類推適用民法第264條同時履
    行抗辯權規定，於被上訴人將系爭土地所有權移轉予伊前，
    伊得拒絕返還上開買賣價金850萬元等語，資為抗辯。
三、原審判決命上訴人應於被上訴人將登記在訴外人林淑娟名下
    系爭土地所有權移轉登記與上訴人之同時，給付被上訴人
    850萬元；被上訴人其餘之訴駁回。上訴人就其敗訴部分提
    起上訴，求為判決：
    （一）原判決不利於上訴人部分廢棄，廢棄部分被上訴人在
    第一審之訴及其假執行之聲請均駁回。（二）訴訟費用由被
    上訴人負擔。其除引用原審之陳述外，補陳略以：
（一）伊於93年8 月中旬登報出售系爭土地，27日與嘉禾公司訂
      立不動產委託銷售契約書，委託嘉禾公司銷售系爭土地，
      地目林，面積2683㎡，權利範圍全部土地，願意出售價格
      845萬元，付款方式簽約款253.5萬（即總價30%），伊應
      備土地建物所有權狀正本，身分証印章，第二期款253.5
      萬，伊應備印鑑卡、印鑑証明及戶籍謄本、稅單，第三期
      款253.5萬，伊應備增值稅單，最後一期84.5萬，委託銷
      售期間自93年8月27日至同月31日止，並註明本不動產以
      以現況交付，實際坪數以地政機關登記為準。
（二）系爭土地地目為林地，屬農業用地，此由代書林宏典以伊
      名義申請發給土地農業用地農業使用證明書時，在系爭地
      上種植蕃薯即可證實，則系爭土地作為林地種植農作物，
      其土地平面或有坡度，與是否「緊臨道路」及「平地面積
      若干」無關。本件被上訴人於訂約時即已知悉系爭土地屬
      農業用地，自無對該地「性質上」誤認之情形。
（三）伊登報求售時刊登：青山路「旁」，並未說明緊靠道路，
      至烤漆板圍籬目的，僅在防止他人入內停車或傾倒垃圾或
      其他違法情事，並非圍籬內土地均伊所有，況依地籍圖即
      可看出系爭土地旁為264-1地號土地，為預定道路地，再
      過去即為現行道路。
（四）證人林宏典證稱：「烤漆板裡面圍的都是」，與證人賴芳
      聖證稱：「乙○○有跟我談到土地在烤漆板後面」有別，
      足見證人林宏典之證言不足採。
（五）系爭土地為811坪，倘將烤漆板內264-1地號土地及其他之
      地一併計算後為911坪以上，被上訴人自不可能誤認。且
      伊並無陳稱：「圍籬內全部均是」，證人證述圍籬內全部
      均屬買賣範圍，屬偽證。
（六）被上訴人主張欲購買臨道路土地，然臨道路土地每坪至少
      20至30萬元，依系爭土地共811坪，每坪約1萬元，共811
      萬元，加仲介費用後總價賣850萬，依售價判斷，被上訴
      人應無錯誤認知系爭土地為臨道路土地之可能。
（七）被上訴人陳稱購買系爭土地時已知該地與道路預定地相鄰
      ，並認為現場馬路即地籍圖上之道路預定地等語，足見被
      上訴人於購買系爭土地時即看過地籍圖。而道路預定地乃
      指尚未開發之道路土地，是被上訴人所辯以為現場馬路即
      地籍圖上之道路預定地，自無可採。
四、被上訴人就其敗訴部分（即請求連帶給付及給付法定遲延利
    息部分），未聲明不服，就上訴人之上訴部分，求為判決駁
    回上訴，除引用原審之陳述外，補陳略以：
（一）系爭土地地目為林，且實際成交價約500萬元，伊以850萬
      元購買，係因伊以為烤漆板圍籬內之土地臨道路部分，均
      屬系爭土地，乃誤認系爭土地至少有一部分為平地，且又
      臨馬路。
（二）系爭土地實際座落位置並未臨接現有道路（青山路），距
      離現有道路約10公尺，屬平地部份縱深僅約21公尺，實際
      寬度亦較現場烤漆板所圍之寬度約少1/3。
（三）上訴人係沿現有道路設置烤漆板，並於報紙廣告載稱出售
      青山路旁土地，且其從未特別告知現場烤漆板所圍之位置
      並非系爭土地之位置，或系爭土地並非在「青山路旁」，
      一般人當會認上訴人所設置圍籬內緊臨現有道路之土地即
      係其欲出售之系爭土地位置。
（四）證人林錫昌、賴芳聖及林宏典均證稱上訴人及渠等均曾親
      口告知系爭土地座落位置為「現場烤漆板圍起來都是」，
      及上訴人於93年11月23日函覆伊之存證信函中亦自承曾於
      委託時向嘉禾公司告知系爭土地為「現場烤漆板圍籬內部
      都是」。則上訴人苛求伊得依土地登記謄本或地籍圖、農
      業使用證明等書面文件記載，知悉系爭土地之實際座落位
      置，自屬無據。況上訴人迄未證明伊有於買賣契約簽訂前
      調閱地籍圖等資料而得知悉系爭土地之實際座落位置。
（五）縱然依卷附土地使用分區證明書及地籍圖所示，亦無法看
      出系爭土地與青山路間有264-1地號土地。
（六）依桃園縣龜山鄉公所94年3月10日桃龜農字第0940004846
      號函檢附之桃園縣政府都市計畫土地使用分區（或公共設
      施用地）證明書上記載，264-1地號土地為「道路用地」
      ，並非「道路預定地」，上訴人主張伊於買受時應知悉
      264-1為「道路預定地」，自有誤解。
（七）證人邱美娥與伊不相識，所為證言自不可能偏頗。又伊撤
      銷系爭土地買賣契約後，上訴人得依委託銷售契約向嘉禾
      公司請求退還仲介服務費或損害賠償，故證人嘉禾公司受
      僱人林錫昌、賴芳聖及代書林宏典顯無理由甘冒偽證罪之
      風險而為不實陳述。
五、兩造不爭執之事項：
（一）被上訴人於93年8 月30日經嘉禾公司仲介與上訴人就系爭
      土地簽訂買賣契約，並交付買賣價金850萬元，上訴人已
      於93年10月11日將各自應有部分1/3系爭土地所有權移轉
      登記與被上訴人指定之訴外人林淑娟。
（二）系爭土地地目為林，嗣由上訴人申請作為農業使用，經桃
      園縣龜山鄉公所於93年9 月27日以桃龜山鄉農字第
      0930024408號核發桃園縣龜山鄉公所農業用地作農業使用
      證明書。
（三）系爭土地於93年10月28日經桃園縣桃園地政事務所（下稱
      桃園地政事務所）進行土地測量，該地實際位置並未臨現
      有道路，實係經政府徵收之公共設施保留地，使用分區○
      道路用地，規劃為計劃道路之264-1地號土地。
（四）系爭土地所臨264-1地號土地係屬林口特定區都市計劃之
      公共設施保留地，土地使用分區○○道路用地。上訴人之
      烤漆板圍籬係沿現有青山路之水溝邊架設，經桃園地政事
      務所複丈結果，264-1地號土地面積為363平方公尺，青山
      路用使264-1地號土地之面積為132平方公尺，系爭土地與
      青山路之間尚夾有264-1地號土地面積231平方公尺，269-
      4地號土地面積16平方公尺，及未登錄地面積109平方公尺
      。
（五）被上訴人於93年11月24日寄發存證信函予上訴人，撤銷買
      受系爭土地意思表示。
      以上事實，有桃園地政事務所複丈成果圖、照片、不動產
      買賣契約書、桃園縣龜山鄉公所農業用地作農業使用證明
      書、都市計畫土地使用分區（或公共設施用地）證明書、
      存證信函、送達郵件回執、系爭土地及264之1地號土地登
      記謄本各乙份為證（原審卷第6-19、152、204、157-1、
      27-34頁，本院卷第43、108、109頁），且為兩造所不爭
      ，自堪信為真。
六、本件依民事訴訟法第463條準用第270條之1第1項第3款規定
    協議簡化爭點，兩造同意簡化爭點如下（見本院卷第119頁
    反面）：
（一）系爭土地買賣契約之意思表示錯誤是否非由被上訴人之過
      失所致？
（二）系爭土地、264-1地號土地之界線，上訴人是否有告知之
      義務？
（三）被上訴人從地籍圖上是否可以認知系爭土地為臨道路預定
      地（並非已開發之青山路）？
七、法院之判斷：
（一）系爭土地買賣契約之意思表示錯誤是否非由被上訴人之過
      失所致？
   1、按意思表示之內容有錯誤，或表意人若知其事情即不為意
      思表示者，表意人得將其意思表示撤銷之。但以其錯誤或
      不知事情，非由表意人自己之過失者為限，民法第88條第
      1項定有明文。所謂錯誤係指意思表示之內容或表示行為
      有錯誤者而言，與為意思表示之動機有錯誤之情形有別（
      最高法院51年台上字第3311號判例參照）。申言之，所謂
      錯誤，乃指意思表示之人對於構成意思表示內涵之效果意
      思，與其表示於外之表示內容，因錯誤或不知而致生齟齬
      而言。致於形成表意人內心效果意思之原因，則稱為動機
      ，導致表意人內心效果意思之動機十分繁雜，且只存在表
      意人之內心，不表示於意思表示中，難為相對人所查覺；
      亦即表意人在其意思形成之過程中，對於就其決定為某特
      定內容意思表示具有重要性之事實，認識不正確，並非意
      思表示內容有錯誤；是除當事人之資格或物之性質有誤，
      且為交易上認為重要者，始可視為意思表示內容之錯誤外
      ，其餘動機錯誤若未表示於意思表示中，且為相對人所明
      瞭者，不受意思表示錯誤規範之保護，否則法律之安定性
      及交易之安全無法維護，此觀民法第88條第2項之規定自
      明。
   2、被上訴人主張因上訴人在現有道路旁加烤漆板圍籬，並告
      知仲介嘉禾公司位在烤漆板圍籬內之土地都是系爭土地，
      致伊誤認系爭土地係臨現有道路而願意出價購買，事後經
      地政機關鑑界結果，始知系爭土地與現有道路之間，尚夾
      有264-1地號土地，系爭土地不僅未臨道路，且因坐落於
      264-1地號土地之後面，位置更靠近山上，平地範圍較伊
      原來認知為少，影響土地之使用，伊因誤認系爭土地坐落
      位置而簽約，自應屬意思表示錯誤云云（見原審卷第4、
      28、172頁），然遭上訴人所否認，並以前詞置辯，經查
      ：
     （1）証人林錫昌（即嘉禾公司之人員，負責與上訴人聯絡
          者）雖証稱地主告知「在烤漆板裡面就是，並叫伊自
          己去看」（見原審卷第223頁），土地代書林宏典亦
          証稱「簽約時原告有問土地範圍在那裡，地主丙○○
          有說烤漆板裡面，到鑑界時，大家包括買方才知道，
          烤漆板裡面有部分不是產權土地」（見原審卷第220
          頁），証人賴芳聖（嘉禾公司之經紀人）亦証稱陳進
          興有說土地在烤漆板後面（見原審卷第227頁）。但
          系爭土地係屬林地，面積約800坪，屬山坡丘陵地，
          雜草叢生，無法看清楚地面狀況，雖然264- 1地號係
          分割自264地號，有桃園縣龜山鄉公所檢送之A8號聯
          外道路徵收土地計劃書可考（見本院卷第94-98頁）
          ，然經本院會同地政事務所人員到現場履勘時，依據
          現場狀況，青山路占用部分264-1地號土地，而264地
          號土地確係在264-1地號之後，且係位在上訴人所圍
          之烤漆板之裡面，有現場相片可按，則其稱「系爭土
          地位在烤漆板之後面」之陳述，與事實現狀並無齟齬
          ，僅不夠精確而已，尚難認其指界有誤。
     （2）至被上訴人主張系爭土地未臨道路一節，經查被上訴
          人自承在簽約前未與上訴人碰面，而係與嘉禾公司人
          員賴芳聖到現場查勘，則其對系爭土地位置之認識當
          係依據嘉禾公司人員之告知。查，上訴人係在93年8
          月中旬始登報出售系爭土地（見原審卷第82、83頁）
          嘉禾公司林錫昌即打電話與伊聯絡後，於同年8月27
          日與嘉禾公司簽訂4日期限之委託銷售契約，但事實
          上嘉禾公司早在93年8月9日、8月11日即已請領系爭
          土地及264-1地號土地之地籍圖謄本及使用分區証明
          書，此有桃園縣政府94年3月3日府地籍字第
          0940051690 號函送之申請系爭土地地籍圖謄本紀錄
          及桃園縣政府都市計劃土地使用分區証明書影本在卷
          可憑（見原審卷第141、142、157-1、161頁），顯然
          嘉禾公司在上訴人尚未委託其銷售系爭土地之前，即
          已先就系爭土地進行了解。次查264- 1地號土地係公
          共設施保留地，乃林口特定區都市○○○○道路用地
          ，供道路使用，此依地籍圖謄本及土地使用分區証明
          書明顯可知，系爭土地既臨264-1之道路用地，自應
          屬臨道路，被上訴人主張系爭土地未臨道路，顯不足
          採。
     （3）至被上訴人主張伊所謂臨道路係臨現有道路，而非臨
          道路預定地云云，然被上訴人對於地籍圖上有道路預
          定地，其在買受之前業已知悉一節不爭執，僅稱伊主
          觀上認為現有道路就是地籍圖上之道路預定地云云（
          見本院卷第30頁），惟現有路是現已供車輛通行之道
          路（即青山路），道路預定地則為尚未闢建為道路之
          土地，二者有明顯區別，被上訴人將道路預定地誤為
          現有道路，此項錯誤應屬其個人過失所致，縱然因此
          而致伊對系爭土地位置有所誤認，且此項錯誤影響系
          爭土地之性質而在交易上為重要之點，依法亦不得主
          張撤銷其意思表示。
     （4）至於被上訴人否認其誤認係出於自己之過失云云，並
          舉証人林宏典、林錫昌、邱美娥為証。查土地代書林
          宏典雖証稱「第一次去現場時仲介有提供地籍圖」、
          「地籍圖兩個打勾的部分是道路，264- 1是道路用地
          」「... 但烤漆板裡面還有計劃用道路，後來才發現
          烤漆板所圍的不是計劃道路用地這兩條，...，264-1
          是道路用地，但是我們以為264- 1已經是現場的道路
          ，所以依業主告知，我們當時就認為烤漆板圍起來的
          就是地籍圖上的兩條道路」（見原審卷第221-223頁
          ），証人邱美娥証稱「（上訴人訴訟代理人：地籍圖
          上打勾這兩條線是什麼意思？）是道路。：：：我知
          道這是臨道路所以沒有問題。」（見原審卷第218 、
          219頁），然地籍圖上雖繪有道路，但與目前現有道
          路（即青山路）並未完全吻合，此業經本院會同桃園
          地政事務所人員到現場履勘，其中264-1地號土地總
          面積為363平方公尺，青山路僅占用132平方公尺，尚
          有231平方公尺未開闢作為道路使用之空地，有複丈
          成果圖及土地登記謄本可按（見本院卷第98、109 頁
          、原審卷第6頁），故林宏典所稱地籍圖上所示之道
          路即現有路，實屬臆測。証人邱美娥會同林宏典及林
          錫昌至現場，係為核發農地農用証明書而至現場審查
          系爭土地是否有供農業用，其審查現場之重點係有無
          供農業使用，則系爭土地之界址在何處，是否臨現有
          道路，並非屬邱美娥之職責及權限，自不能因其陳述
          而認為係有利被上訴人之証明。証人林錫昌既早已持
          有地籍圖及土地使用分區証明書，知悉有264-1地號
          之道路預定地存在，則其逕認264-1地號土地即現有
          青山路，地籍圖上之道路即是現有道路，亦屬無據。
     （5）又系爭土地係林地，客觀上本不易確認界址所在，兩
          造在簽訂買賣契約時，已約定以現況交付，土地交付
          前，賣方申請鑑界以確定界址，費用由賣方負擔（見
          原審卷第16頁），據此自難認上訴人有錯誤指界之情
          事，被上訴人未等待上訴人聲請鑑界以確定界址，即
          先行於93年10月8日辦理所有權移轉登記事項，並付
          清尾款，之後始於同月14日聲請鑑界，此有土地登記
          申請書及複丈成果圖可按（見原審卷第6、112、113
          頁），亦難認被上訴人無疏失之處。
     （6）至於被上訴人主張伊本知悉所購買之系爭土地屬林地
          ，但因為自烤漆板圍籬起算，縱深約30米，有相當之
          平地面積可供使用，伊才願意購買，惟如扣除264-1
          地號土地，縱深僅有21米，寬度亦減少約1/3，將使
          可利用之平地面積減少甚多，伊如知其情即不會出高
          價購買云云，惟查系爭土地地目為林，係供農業使用
          ，被上訴人至多僅能使用2/10之土地面積興建農舍，
          與一般建地不同，此應為被上訴人所明知，則系爭土
          地所含有平地面積之多寡即無重大關係，至於被上訴
          人何以願意出價購買系爭林地，此乃其意思表示之動
          機，非可認為係意思表示錯誤。
（二）系爭土地、264-1地號土地之界線，上訴人是否有告知之
      義務？
      查被上訴人所購買系爭土地係屬林地，就林地之界址確定
      ，本即有困難存在，故就系爭土地與鄰地即264-1地號土
      地之界址，自難課出買人有告知之義務，兩造既於買賣契
      約內之特約事項下，載明土地在交付前應聲請鑑界，費用
      出賣人負擔，即難認上訴人負有告知系爭土地界址之義務
      。
（三）被上訴人從地籍圖上是否可以認知系爭土地為臨道路預定
      地（並非已開發之青山路）？
      被上訴人不否認在訂立買賣契約前看過地籍圖，並承認伊
      知悉系爭土地與道路預定地相鄰，惟稱伊係認為現有路即
      地籍圖上之道路預定地云云。但查本件依據地籍圖所示，
      系爭土地係臨264-1之道路用地，而自現場觀看，烤漆板
      圍籬緊臨現有寬16米之青山路，此為被上訴人所不爭，並
      有現場相片可按。而道路預定地依通常之觀念係屬尚未開
      發之道路用地，與現有道路明顯有別，此為一般人所習知
      ，被上訴人將現有之青山路解為道路預定地，顯與一般常
      情不符。故依實際現狀並比對地籍圖，位於烤漆板內之土
      地應包含有地籍圖上所示尚未經開發為青山路之264-1地
      號土地在內。被上訴人主觀上將青山路與道路預定地相混
      淆，致誤認系爭土地係與青山路相比鄰，此種錯誤堪認係
      出自被上訴人之重大過失所致。
八、綜上所述，兩造既係就系爭土地訂立買賣契約，就系爭土地
    係臨道路預定地而非現有青山路，被上訴人雖有誤認，但此
    一錯誤既屬因被上訴人之過失所致，依法即不得主張撤銷其
    意思表示，從而，被上訴人主張其意思表示錯誤而撤銷系爭
    買賣契約，於法無據，兩造間之系爭買賣契約既仍有效成立
    ，且上訴人亦已依約履行系爭土地之所有權移轉登記之義務
    ，被上訴人本於不當得利之返還請求權，請求上訴人返還其
    所給付之價金850萬元（有關請求上訴人連帶給付及法定遲
    延利息部分已敗訴確定），於法無據，不應准許，原審所為
    上訴人敗訴之判決，尚有未洽，上訴意旨指摘原判決不當，
    求予廢棄改判，為有理由。
九、本件事証已臻明確，兩造其餘攻擊防禦方法及未經援用之舉
    証，經本院詳加審酌後，認與判決結果不生影響，爰不一一
    論述，附此敘明。
據上論結，本件上訴為有理由，依民事訴訟法第450條、第78 條
，判決如主文。
中    華    民    國    95    年    9     月    27    日
                    民事第十四庭
                        審判長法  官  許正順
                              法  官  鍾任賜
                              法  官  張  蘭
正本係照原本作成。
如不服本判決，應於收受送達後20日內向本院提出上訴書狀，其
未表明上訴理由者，應於提出上訴後20日內向本院補提理由書狀
（均須按他造當事人之人數附繕本）上訴時應提出委任律師或具
有律師資格之人之委任狀；委任有律師資格者，另應附具律師資
格證書及釋明委任人與受任人有民事訴訟法第466條之1第1項但
書或第2項（詳附註）所定關係之釋明文書影本。
中    華    民    國    95    年    9     月    27    日
                              書記官  應瑞霞
附註：
民事訴訟法第466條之1（第1項、第2項）：
對於第二審判決上訴，上訴人應委任律師為訴訟代理人。但上訴
人或其他法定代理人具有律師資格者，不在此限。
上訴人之配偶、三親等內之血親、二親等內之姻親，或上訴人為
法人、中央或地方機關時，其所屬專任人員具有律師資格並經法
院認為適當者，亦得為第三審訴訟代理人。


司法院資訊處製作；財團法人民間司法改革基金會備份。
